【裁判字號】    97,勞上易,5
【裁判日期】    971223
【裁判案由】    給付資遣費
【裁判全文】
臺灣高等法院臺中分院民事判決  97年度勞上易字第5號
上  訴  人  丙○○
被上訴人    嘉手實業股份有限公司
法定代理人  乙○○
訴訟代理人  甲○○
上列當事人間請求給付資遣費事件，上訴人對於中華民國96年11
月13日臺灣臺中地方法院96年度勞訴字第62號第一審判決提起上
訴，本院於民國97年12月9日言詞辯論終結，判決如下：
    主  文
上訴駁回。
第二審訴訟費用由上訴人負擔。
    事實及理由
壹、兩造之聲明：
一、上訴人上訴聲明：
（一）原判決不利於上訴人之部分廢棄。
（二）上開廢棄部分，被上訴人應再給付上訴人新台幣（下同
      ）546,750元。
（三）第一、二審訴訟費用均由被上訴人負擔。
（四）上訴人願供擔保，請准宣告假執行。
二、被上訴人答辯聲明：
（一）上訴駁回。
（二）訴訟費用由上訴人負擔。
（原審判命被上訴人應給付上訴人8,000元部分，未據被上訴人
聲明不服。）
貳、兩造之陳述：
一、上訴人於原審起訴主張：上訴人原為被上訴人公司之員工，
    於96年3月31日遭被上訴人非法資遣，被上訴人於資遣上訴
    人時曾告知上訴人係優退，將給予優於勞基法規定多2個月
    之薪資，詎被上訴人並未依約履行，尚欠上訴人下列款項：
    被上訴人離職時之薪水為每月35,650元，任職上訴人公司期
    間係自84年7月1日起至96年3月31日止，以12年計算，則被
    上訴人尚欠上訴人12個月之資遣費或退休金427,800元（計
    算式：35,650元×12月＝427,800）。被上訴人同意上訴人
    優退多給2個月之薪資71,300元（計算式：35,650元×2月＝
    71,300元）。上訴人薪資係每月35,650元，可投保勞工保險
    第18級，被上訴人向勞工保險局投保上訴人之薪資卻僅為34
    ,800元，即投保第17級，將影響上訴人將來勞工保險退休金
    領取之金額，上訴人就此部分請求被上訴人賠償35,650元；
    蓋上訴人現在雖未辦理勞工保險退休，亦尚未實際發生損害
    ，然因被上訴人投保少報之結果，將影響上訴人退休之金額
    及級數。上訴人自84年7月1日起即至被上訴人公司任職，被
    上訴人卻遲至同年12月5日始為上訴人投保勞工保險，上訴
    人之勞工保險遭少報5個月，被上訴人應賠償上訴人20,000
    元。上訴人係於96年3月31日自被上訴人公司離職，被上訴
    人卻提前於同年月27日將上訴人投保之勞工保險辦理退保，
    提早4天，亦應賠償。
二、上訴人於本院補充陳述：
    按勞基法第11條第2款規定，雇主有虧損或業務緊縮之情形
    時，固得不經預告終止勞動契約，然所謂「業務緊縮」係指
    雇主在相當一段期間營運不佳，生產量、銷售量均明顯減少
    ，整體業務應予縮小範圍而言。被上訴人未就確因業務緊縮
    而須資遣上訴人之事實，舉證以實其說，原審徒以片面之詞
    率為認定，於法即有未合。另參照最高法院83年台上字第27
    6號判決意旨，被上訴人欲資遣上訴人，必限於無適當工作
    可供安置始可，上訴人雖在組裝部門工作，倉庫管理部門之
    工作上訴人亦可擔任，被上訴人以內部人事調整縮編為由解
    僱上訴人，依法不合。且被上訴人於解僱上訴人時，曾表示
    願優退上訴人，以騙取上訴人同意資遣，上訴人因遭被上訴
    人詐欺而同意資遣之意思表示，自得依民法第92條撤銷之，
    並以上訴人97年2月1日之民事準備書狀通知被上訴人。則上
    訴人同意資遣之意思表示既已撤銷，此意思表示即自始不存
    在，兩造間之僱傭關係自繼續存在。
三、被上訴人於原審答辯以：上訴人前為被上訴人公司之員工，
    嗣因被上訴人公司內部人事調整縮編，於96年3月2日依勞動
    基準法第16條規定對上訴人為資遣預告，並於同年月31日資
    遣上訴人，終止兩造勞動契約關係。上訴人任職期間係自84
    年7月1日起至96年3月31日，年資計11年8個月，被上訴人已
    依法給付上訴人96年3月份之薪資及資遣費共419,379元，並
    未積欠上訴人資遣費，況且，被上訴人亦未同意多給上訴人
    2個月之薪資。上訴人薪資雖為每月35,650元，然而其中包
    括1,250元之交通費；依勞工保險局解釋，交通費本即不須
    列入工資申報，故被上訴人向勞工保險局投保之金額為34,8
    00元，未有以多報少之情形。另被上訴人係於96年3月27日
    向勞工保險局申請辦理勞工保險退保，所申請之退保日期為
    96年3月31日，被上訴人並未將上訴人提早辦理退保。就上
    訴人主張其任職被上訴人公司後，被上訴人遲保上訴人勞工
    保險之部分，被上訴人承認於84年7月1日起至同年12月4日
    止，未幫上訴人投保勞工保險，關此部分，被上訴人願意賠
    償上訴人8,000元等語。
四、被上訴人於本院補充陳述：
    被上訴人公司自89年度起在大陸投資設廠，隔年開始生產後
    ，即於同年陸續從大陸公司增量進口，在台生產量遂因此整
    體大幅縮減，至96年間之產值並逐年遞減，是以被上訴人公
    司工廠內之組裝工作量已大幅降低，被上訴人公司評估後，
    為求企業長期經營發展，遂將過剩人力精簡，裁員以因應生
    產業務日漸減縮之情形。被上訴人資遣員工過程中，並報請
    勞工保險局，完全遵照勞基法之規定，依員工年資發放資遣
    費，無所謂非法資遣之行為。上訴人已於96年3月30日簽收
    領取自84年7月1日至96年3月31日止，年資共11年9個月，依
    勞工退休金新舊制分別計算之資遣費併3月份薪資，共419,3
    79元，被上訴人即無欠上訴人資遣費之情形。上訴人既已簽
    收無誤，兩造間之僱傭關係即已結束；尚且，上訴人並未達
    到退休年齡，不符合優退條件，被上訴人公司公告資遣時，
    亦無提出所謂優退條件，被上訴人既未承諾優退，更無利用
    優退方式詐騙上訴人同意資遣之情，上訴人所言均非屬實。
    另查，上訴人原任職於被上訴人公司之組裝部門，負責肘結
    式固定夾具產品之組裝，惟上訴人專長之組裝部分工作，已
    移轉至大陸，被上訴人公司另有之加工、業務、設計、倉庫
    管理等部門，並無缺人，上訴人亦無能力擔任該其他部門之
    工作，被上訴人遂有裁員之動作。
參、本院得心證之理由
一、上訴人主張：上訴人原係被上訴人公司之員工，任職期間自
    84年7月1日起開始任職，至96年3月31日遭被上訴人公司資
    遣止，離職時之薪資為每月35,650元等事實，業據上訴人提
    出勞工保險被保險人投保資料表、資遣證明、離職證明書等
    為證（見原審96年度促字第42457號卷附資料），且為被上
    訴人所不爭執，堪認上訴人主張此部分事實為真實。
二、本件上訴人另主張：其係遭被上訴人公司詐欺以優退，因而
    同意資遣，並依民法第92條之規定，以97年2月1日之民事準
    備書狀為撤銷受詐欺意思表示之通知；另稱，上訴人可擔任
    倉庫管理之工作，被上訴人公司非無適當工作可供安置，被
    上訴人以人事調整縮編為由解雇上訴人，亦非合法等語。然
    此為被上訴人所否認，並抗辯：被上訴人未曾承諾上訴人優
    退之條件，且被上訴人公司另有之其他部門並無缺人，上訴
    人亦無能力擔任該其他部門之工作，被上訴人遂有裁員之動
    作，上訴人更已領取資遣費，兩造之勞動契約早已終止等語
    。經查：
  １、上訴人雖舉出其於自己96年3月2日之行事曆上記載「早上
      9時30分甲○○廠長告本人老板優退、優以勞基與多給兩
      個薪資」資以為證，然依上訴人所提出96年3月份全月之
      行事曆上，除上開3月2日填有記載事項外，僅分別於3日
      記載「陳翠玲電話查問」、20日記載「本人問甲○○廠長
      老板從美國回台灣」等，其餘日數均為空白，無任何記載
      ，顯見上訴人應無記載每日行程之習慣；又一般行事曆通
      常供記載個人每日行程之用，上訴人僅於其上記載與他人
      交往對話之內容，且該行事曆上之記載屬上訴人私人紀錄
      ，欠缺憑信性，該行事曆自不足為有利於上訴人事實之認
      定。且經上訴人於原審聲請訊問證人即被上訴人公司副廠
      長張坤修，證人張坤修亦結證其未曾告知被上訴人公司會
      多給上訴人2個月薪水之事（見原審卷第51頁）。上訴人
      此部分主張既乏證明，即難認兩造間確有就優退乙事為約
      定，則上訴人稱遭詐欺而同意資遣，並撤銷該瑕疵意思表
      示，即屬無據，自不生撤銷之效力。再者，上訴人已於96
      年3月30日簽收被上訴人公司資遣相關證明文件、資遣費
      及96年3月份工資之支票乙張，有被上訴人提出之收據影
      本可憑（見原審卷第18頁），亦為上訴人所不否認（見原
      審卷第22頁）；上訴人並自承於領取資遣費後，自96年4
      月1日起，即未繼續至被上訴人公司上班（見本院卷第104
      頁背面）。上訴人既無法證明確係遭被上訴人詐欺而同意
      資遣，亦已簽收資遣費，且上訴人領取資遣費後即未上班
      ，足認上訴人已同意資遣。
  ２、被上訴人抗辯：被上訴人公司工廠內之組裝工作量已大幅
      降低，經評估後，為求企業長期經營發展，遂將過剩人力
      精簡、裁員以因應生產業務日漸減縮之情形；且上訴人專
      長之組裝部分工作，已移轉至大陸，被上訴人公司另有之
      加工、業務、設計、倉庫管理等部門復無缺人，故無適當
      工可供安置上訴人，乃以人事調整縮編為由，經預告上訴
      人後，於96年3月31日資遣上訴人而終止兩造之勞動契約
      ，並已給付上訴人419,379元等事實，有被上訴人提出之
      公告、資遣證明及收據、被上訴人公司90年度、91年度及
      96年度生產數量統計表、被上訴人公司90年度及96年度進
      口報單等件為證（見原審卷第16至18頁、本院卷第30、31
      、45至93頁）。上訴人亦自承：「我是負責現場的組立員
      ，84年剛進入公司的時候，組立員大約有四、五個。公司
      原先是外包，我在84年前是給外包的廠商僱傭，後來才受
      僱於被上訴人。到87、88年左右，現場作業員都有增加，
      分為兩組。90年以後也有分兩組生產線。94年以後，因為
      公司有到大陸設廠，現場人員還有八、九個左右。到96年
      3月我離開的時候，組立員大概還有五個」等語（見本院
      卷第41頁）。堪認被上訴人抗辯因公司至大陸投資設廠，
      在台生產量因此逐年遞減，業務減縮而以資遣方式與上訴
      人終止勞動契約等情，為可採信。是上訴人主張被上訴人
      未合法資遣上訴人，自不可採。
三、茲本件尚應審酌者為上訴人向被上訴人請求之各項給付，是
    否有理由，分述如下：
  １、上訴人請求被上訴人給付資遣費或退休金427,800元部分：
 （1）查，被上訴人以人事調整縮編為由，經預告上訴人後，於
      96年3月31日資遣上訴人而終止兩造之勞動契約，並已給
      付上訴人419,379元等語，上訴人亦不爭執已領取被上訴
      人交付419,379元之事實。而兩造勞動契約，既係因被上
      訴人之資遣而終止，自無何退休金請求可言，是上訴人主
      張被上訴人應給付退休金，即非可採。
 （2）另按「雇主依前條終止勞動契約者，應依左列規定發給勞
      工資遣費：一、在同一雇主之事業單位繼續工作，每滿一
      年發給相當於一個月平均工資之資遣費。二、依前款計算
      之剩餘月數，或工作未滿一年者，以比例計給之。未滿一
      個月者以一個月計。」勞動基準法第17條定有明文。又「
      勞工適用本條例（勞工退休金條例）之退休金制度者，適
      用本條例後之工作年資，於勞動契約依勞動基準法第十一
      條、第十三條但書、第十四條及第二十條或職業災害勞工
      保護法第二十三條、第二十四條規定終止時，其資遣費由
      雇主按其工作年資，每滿一年發給二分之一個月之平均工
      資，未滿一年者，以比例計給；最高以發給六個月平均工
      資為限，不適用勞動基準法第十七條之規定。」勞工退休
      金條例第12條第1項亦有明文。本件被上訴人係以業務縮
      編為由，經預告後，與上訴人終止兩造勞動契約，業如前
      述，是依前揭規定，其資遣費之計算即應依上訴人適用勞
      工退休新制前後年資，分別依勞動基準法第17條及勞工退
      休金條例第12條第1項規定，計算被上訴人應給付上訴人
      資遣費之金額。上訴人任職被上訴人公司期間係自84年7
      月1日起至96年3月31日止，而勞工退休新制則係於94年7
      月1日施行；故計算上訴人資遣費年資，其中舊制部分，
      即適用勞動基準法第17條之年資應為84年7月1日起至94年
      6月30日止，共計10年，被上訴人每1年應給付上訴人1個
      月平均工資之資遣費，計應給付共10個月平均工資之資遣
      費；新制部分，即適用勞工退休金條例第12條第1項之年
      資應為94年7月1日起至96年3月31日止，共計1年9個月，
      被上訴人每1年應給付上訴人2分之1個月平均工資之資遣
      費，未滿1年者，依比例計之。查上訴人為被上訴人資遣
      時之平均工資，經上訴人主張為35,650元，被上訴人就資
      遣費部分亦同意以此金額計算；從而，被上訴人應給付上
      訴人之資遣費金額應為舊制部分共356,500元（計算式：
      平均工資35,650元×10＝356,500元）、新制部分共31,19
      4元（計算式：〔35,650元×1/2×1〕＋〔35,650元×1/2
      ×9/12〕＝31,194元），合計被上訴人應給付上訴人之資
      遣費為387,694元（計算式：356,500元＋31,194元＝387,
      694元）。被上訴人既已於96年3月30日給付上訴人共419,
      379元（包括資遣費387,694元、96年3月份工資31,685元
      ），有被上訴人提出上訴人簽收之收據可證（見原審卷第
      18頁），而被上訴人亦不爭執其業已領取該款項，顯見被
      上訴人於資遣上訴人後，已經將依法應給付上訴人之資遣
      費給付完畢，並未積欠上訴人資遣費，則上訴人主張被上
      訴人應再給付427,800元之資遣費，尚乏依據。
  ２、上訴人主張被上訴人同意多給付2個月薪資71,300元部分
      ：查上訴人雖主張被上訴人於資遣上訴人前，曾告知將給
      予優於勞基法規定多2個月之薪資等情，然已為被上訴人
      所否認，就此部分事實，自應由上訴人負舉證之責。上訴
      人雖舉出其於自己96年3月2日行事曆上之記載以為證明，
      並於原審聲請訊問證人張坤修，惟該行事曆與證人張坤修
      之結證均不足證上訴人之主張為真實，已如前述。則上訴
      人此部分主張，既乏證明，自難憑採。
  ３、上訴人主張其任職被上訴人公司時，投保薪資少一級，被
      上訴人應賠償35,650元部分：
 （1）上訴人雖主張其薪資為35,650元，可投保勞工保險投保薪
      資分級表第18級，被上訴人卻僅為其投保第17級之34,800
      元，致其將來勞工保險退休金之領取金額將少1級數，因
      而請求被上訴人賠償35,650元等語；然為被上訴人所否認
      ，並抗辯上訴人薪資雖係每月35,650元，惟其中包括1,25
      0元之交通費，依勞工保險局之解釋，交通費不須列入薪
      資申請，故被上訴人向勞工保險局投保上訴人薪資金額為
      34,800元，非為少報等語。
 （2）按勞基法第2條第3款規定：「工資：謂勞工因工作而獲得
      之報酬，包括工資、薪金及按計時、計日、計月、計件以
      現金或實物等方式給付之獎金、津貼及其他任何名義之經
      常性給與均屬之。」，是勞工所獲之薪資符合「勞工提供
      勞務所得之對價」或「具經常性給與之要件（補充性規定
      ）」，即屬於勞基法所謂之工資。所謂經常性之給與，係
      指非勞基法施行細則第10條所列各款之情形，縱在時間上
      、金額上非固定，只要在一般情形下經常可以領得之給付
      即屬之；亦即只要某種給與係屬工作上之報酬，在制度上
      有經常性者，即得列入平均工資以之計算。所謂交通補助
      費，乃事業單位依勞工居住地，距上班之遠近支給之費用
      ；被上訴人給付上訴人交通補助費部分，是否應屬工資之
      一部分，亦應以上揭原則定之；即如非勞工因提供勞務而
      獲得之對價，或與經常性給付之要件不符，即非屬工資。
      惟按「投保單位違背本條例規定，將投保薪資金額以多報
      少或以少報多者，自事實發生之日起，按其短報或多報之
      保險費金額，處以二倍罰鍰，並追繳其溢領給付金額。勞
      工因此所受損失，應由投保單位賠償之。」勞工保險條例
      第72條第2項定有明文。依該規定，勞工須因投保單位將
      投保薪資以多報少或以少報多，而致其發生損失時，投保
      單位始負賠償責任，投保單位縱有以多報少或以少報多之
      情事，如未因而致勞工受有損失或損失尚未發生，即無何
      賠償責任可言。
 （3）查本件兩造雖對被上訴人按月給付上訴人交通補助費1,28
      0元部分之金額，應否列入工資計算薪資總額，而以之為
      勞工保險之投保薪資，爭執甚烈，然上訴人已自承此部分
      僅係影響其將來退休之申請，且其現尚未辦理勞工保險之
      退休給付申請，即其目前尚無具體之損害發生，依前揭說
      明，上訴人既未有損失發生，自無請求被上訴人即投保單
      位賠償之可言，是上訴人此部分請求，亦屬無據。
  ４、上訴人主張其於96年3月31日始自被上訴人公司離職，然
      被上訴人於同年月27日即將上訴人投保之勞工保險辦理退
      保，提早4天，亦應賠償等語，固據提出勞工保險被保險
      人投保資料表1件為證（見原審96年度促字第42457號卷附
      資料），且其上記載上訴人退保日期為96年3月27日。惟
      查被上訴人辯稱其係於96年3月27日向勞工保險局申請辦
      理將上訴人退保，退保日期為同年月31日，並未提早將上
      訴人退保等語，則據提出勞工保險退保申請表為證（見原
      審卷第45頁），且其上由被上訴人填寫之退保日期確為96
      年3月31日，是被上訴人所辯未提前辦理上訴人之退保等
      語，應為可採。本件上訴人於96年3月27日即自被上訴人
      公司退保，應係勞工保險局受理被上訴人申請退保時，未
      注意被上訴人申請退保之日期為96年3月31日，即於收件
      日（即96年3月27日）作業將上訴人退保，而非被上訴人
      提前辦理退保之故。是上訴人請求被上訴人此部分之賠償
      ，亦非可採。
四、綜上所述，本件上訴人主張其遭被上訴人非法資遣，為不可
    採。被上訴人抗辯其未積欠上訴人資遣費、亦未同意多給上
    訴人2個月之薪資，向勞工保險局投保之金額未有以多報少
    之情形；並未將上訴人提早辦理退保等語，為可採信。則上
    訴人請求被上訴人再給付546,750元，為無理由，應予駁回
    。原審為上訴人敗訴之判決魚  並無不合。上訴意旨指摘原
    判決不當，求予廢棄改判，為無理由，應予駁回。
五、本件事證已臻明確，兩造其餘陳述與舉證，經本院審酌後，
    認於判決結果不生影響，無予逐一論述之必要；另上訴人向
    本院追加備位之訴，請求確認兩造僱傭關係存在部分，因上
    訴人未遵期於法定期間內補繳裁判費，上訴人就此追加備位
    之訴即不合法，業經本院於97年12月5日另以裁定駁回在案
    ，附此敘明。
六、據上論結，本件上訴為無理由，爰依民事訴訟法第449條第1
    項、第78條，判決如主文。
中    華    民    國    97    年    12    月    23    日
                  民事第二庭    審判長法  官  邱森樟
                                      法  官  蔡秉宸
                                      法  官  翁芳靜
以上正本係照原本作成。
不得上訴。
                                      書記官  陳桂芬
中    華    民    國    97    年    12    月    23    日
                                                      Ａ


司法院資訊處製作；財團法人民間司法改革基金會備份。
